臺灣板橋地方法院刑事判決　　　　　　　95年度訴字第3767號
公　訴　人　臺灣板橋地方法院檢察署檢察官
被　　　告　甲○○
　　　　　　丁○○
上列被告等因妨害自由案件，經檢察官提起公訴（95年度偵字第
15830 號），本院判決如下：
    主  文
甲○○共同以非法方法剝奪人之行動自由，處有期徒刑參月，如
易科罰金，以銀元參佰元折算壹日。
丁○○共同以非法方法剝奪人之行動自由，處有期徒刑肆月，如
易科罰金，以銀元參佰元折算壹日。
    事  實
一、丁○○曾因妨害自由案件，經臺灣新竹地方法院以91年度竹
    簡字第331 號判處拘役50日，於民國91年8 月8 日易科罰金
    執行完畢（未構成累犯）。甲○○、丁○○二人因丙○○積
    欠渠等債務未還，竟夥同真實年籍姓名不詳綽號「富源」、
    「少祖」、「國諺」之成年男子，共同基於以非法方法剝奪
    他人行動自由之犯意聯絡，先由甲○○於95年4 月23日下午
    某時以其所有手機門號00000000 00 號撥打丙○○之手機
    0000 000000 號，藉詞請丙○○開車載其返鄉，約丙○○至
    臺北縣板橋市○○路與忠孝路口之福客多超商見面。俟丙○○於同日晚上8 時20分許，駕駛自小客車（車牌號碼OZ--55
    78號）依約抵達，甲○○旋即藉故進入福客多超商，並以電
    話通知丁○○，待丁○○等人抵達現場後，即強押丙○○自
    其車輛下車，改搭上「富源」所駕駛之自小客車，並由不詳
    之人駕駛黃某所有之前開自小客車，共同前往新竹縣竹東鎮
    大東魚池，迫使丙○○簽發面額新臺幣（下同）45萬元本票
    1 紙並交出身分證正本後，於翌（24）日凌晨1 時許，將丙○○及車輛分別棄置於苗栗縣政府附近，以此非法方法剝奪
    丙○○之行動自由。嗣經丙○○報警處理，始循線查悉上情
    。
二、案經丙○○訴請苗栗縣政府警察局苗栗分局轉報台北縣政府
    警察局板橋分局報告臺灣板橋地方法院檢察署檢察官偵查起
    訴。
    理  由
一、訊據被告甲○○、丁○○均矢口否認涉有上揭妨害自由犯行
    ，甲○○辯稱：伊確實有約丙○○出來，是因為丙○○欠伊
    錢，另外丁○○與丙○○亦有債務關係，伊約丁○○出來與
    丙○○協調債務，後來在福客多超商就分開了，伊不知道丁○○與丙○○又去新竹云云。丁○○則辯稱：當天伊接到甲○○的電話去福客多超商，丙○○說要找姓范的出面解決債
    務，因為姓范的是角頭大姐，伊不敢去，就帶丙○○到新竹
    。本票並不是強迫丙○○簽的云云。經查：
（一）被告以外之人於審判中有下列情形之一，其於檢察事務官
      、司法警察官或司法警察調查中所為之陳述，經證明具有
      可信之特別情況，且為證明犯罪事實之存否所必要者，得
      為證據：一死亡者。二身心障礙致記憶喪失或無法陳述者
      。三滯留國外或所在不明而無法傳喚或傳喚不到者。四到
      庭後無正當理由拒絕陳述者。刑事訴訟法第一百五十九條
      之三定有明文。本件被害人丙○○、證人乙○○於警詢中
      之證述，均為事發後不久旋即製作警詢筆錄，於當時情境
      下，並無不實陳述之理，且二人所述互核大致相符（詳後
      述），具有可信之特別情況。於偵查及本院審理中多次傳
      喚及拘提均未到庭，現所在不明，自為證明犯罪事實之存
      否所必要者，依上說明，自有證據能力。況被告二人亦未
      於言詞辯論終結前聲明異議，核先敘明。
（二）上揭事實，業據被害人丙○○於警詢中指述綦詳，又證人
      乙○○於警詢中亦證稱：「我朋友丙○○於4 月23日晚上
      8 點多左右，撥打我的行動電話給我說『大姐，我被人綁
      架了』，隨後在丙○○旁邊的人就拿起電話跟我說：『你
      是他大姐嗎？』我向對方說我不是他大姐，什麼事嗎？對
      方就說：『如果你要處理的話再講，不處理的話就不用講
      了』。後來我一直問對方，對方就跟我講說：『你就拿三
      十萬出來』，我說我哪裡有這麼多錢，對方就說不用講了
      ，隨後電話就掛掉了。約五分鐘左右，對方又叫丙○○打
      電話給我，丙○○向我說：『大姐，你去幫我籌錢，這個
      事情一定要處理』，講完後電話又被掛掉了，約又過了幾
      分鐘，對方又用丙○○的電話打給我，他說：『丙○○叫
      你大姐，你不去幫他籌錢，我不管你們是什麼關係，反正
      你就去籌出三十萬出來，我會再跟你聯絡』，語畢電話又
      掛掉了，之後我就打電話給我認識的頭份分局斗坪派出所
      的警察劉巡佐，劉巡佐就教我如何報案等情，我才打一一
      ○報案台報案，沒多久警察就來我家了．．．」等語明確
      （見偵查卷第６２頁以下）。經核與被害人丙○○所指述
      之情節互核大致相符，是被害人若非行動自由遭受限制，
      何須急切打電話向證人乙○○求援？
（三）又於福客多超商內之談話錄影內容，被告甲○○自承係伊
      與綽號「富源」男子間的對話，其中建國即係被告丁○○
      ，其內容為：「（男）押走了，你不要出來啦。（女）不
      是你們帶走了就好了嗎？（男）．．．（聽不清楚）。（
      女）不是你們帶走了就好了嗎？你們就走了啊，跟你講，
      跟建國講要交給人家。」（見偵查卷第２９頁）。由上開
      對話內容觀之，顯然被告甲○○對於被害人丙○○遭被告
      丁○○等人強行押走一節並非毫無所悉，其辯稱不知云云
      ，即無可採。
（四）又若被害人丙○○係出於自由意志與被告丁○○等人協調
      債務，何以被告甲○○須佯稱要被害人丙○○載伊返鄉而
      邀約丙○○至福客多超商碰面？且於見面後又突然不返鄉
      而先行離開？若丙○○係出於自由意志協調債務，附近隨
      處均可談判，何須大老遠又跑到新竹縣竹東鎮大東魚池去
      ？又丙○○既然已駕駛自己車輛前往福客多超商，若非行
      動自由受到限制，亦大可駕駛自己車輛前往約定的談判地
      點，何須改搭綽號「富源」男子所駕駛之車輛？再者，既
      然僅被告甲○○、丁○○與被害人丙○○有債務關係，而
      且如被告所辯僅係出於協調債務而邀約丙○○外出，實無
      須另外又邀集不相干綽號「富源」、「少祖」、「國諺」
      等成年男子一同前往之理。以上種種，均與常情有違，顯
      見被告二人應係預謀計劃強押被害人，以限制其行動自由
      之方式達到渠要債之目的。
（五）綜上所述，堪認被告甲○○、丁○○上開辯解應無足採。
      此外，復有扣案之丙○○身分證及本票各一件、桃園縣警
      察局受理各類案件紀錄表及報案三聯單（報案人分別為乙○○及丙○○）各一紙、台北縣政府警察局板橋分局後埔
      分駐派出所一般陳報單及偵查報告書等件在卷足資佐證，
      本件事證明確，被告犯行洵堪認定，應依法論科。
二、查被告等人行為後，刑法業於九十四年二月二日修正公布，
    並自九十五年七月一日起施行。按行為後法律有變更者，適
    用行為時之法律，但行為後之法律有利於行為人者，適用最
    有利於行為人之法律，修正後刑法第二條第一項定有明文。
    此條規定係規範行為後法律變更所生新舊法律比較適用之準
    據法，本身尚無新舊法比較之問題，於新法施行後，應一律
    適用修正後刑法第二條第一項之規定，為「從舊從輕」之比
    較，先予敘明。再按本次法律變更，比較時應就罪刑有關之
    共犯、未遂犯、想像競合犯、牽連犯、連續犯、結合犯，以
    及累犯加重、自首減輕暨其他法定加減原因（如身分加減）
    與加減例等一切情形，綜其全部罪刑之結果而為比較（最高
    法院九十五年五月二十三日九十五年度第八次刑庭會議決議
    參照）。茲分述如下：
（一）共同正犯部分：修正前刑法第二十八條原規定：「二人以
      上共同實施犯罪之行為者，皆為正犯」，修正後之刑法第
      二十八條則規定：「二人以上共同實行犯罪之行為者，皆
      為正犯」；即修正後之規定，係將共同正犯之概念，自原
      共同「實施」犯罪，限縮為共同「實行」犯罪，將完全未
      參與犯罪行為實行之「陰謀共同正犯」及「預備共同正犯
      」，均排除於共同正犯之範圍內。本件被告與綽號祥哥之
      成年男子，就上開犯行，有犯意聯絡及行為分擔，不論依
      修正前後之規定，均應論以共同正犯，修正後之規定，並
      未較有利於被告。
（二）罰金刑部分：刑法施行法增訂第一條之一：「中華民國九
      十四年一月七日刑法修正施行後，刑法分則編所定罰金之
      貨幣單位為新臺幣。九十四年一月七日刑法修正時，刑法
      分則編未修正之條文定有罰金者，自九十四年一月七日刑
      法修正施行後，就其所定數額提高為三十倍。但七十二年
      六月二十六日至九十四年一月七日新增或修正之條文，就
      其所定數額提高為三倍。」並於九十五年七月一日施行。
      另刑法第三十三條第五款修正為：「主刑之種類如下：五
      、罰金：新臺幣一千元以上，以百元計算之」。從而，刑
      法分則編各罪所定罰金刑之最高數額，於上開規定修正後
      並無不同，惟修正後刑法第三十三條第五款所定罰金刑最
      低數額，較之修正前提高，比較新舊法之結果，修正後之
      規定，並未較有利於被告。
（三）易科罰金之折算標準部分：刑法第四十一條第一項前段關
      於易科罰金之折算標準，亦經修正，依修正後易科罰金之
      折算標準，係以新臺幣一千元、二千元或三千元折算一日
      ，而依修正前易科罰金之折算標準，則依罰金罰鍰提高標
      準條例第二條前段（現已刪除）規定，就其原定數額提高
      為一百倍折算一日，即應以銀元三百元即新臺幣九百元折
      算為一日。比較新舊法之結果，修正後之規定，並未較有
      利於被告。
（四）綜上修正前、後刑法規定比較之結果，修正後之刑法規定
      並未較有利於被告，揆諸前揭說明，本件自應適用被告行
      為時即修正前之刑法規定論處。
三、核被告甲○○、丁○○所為，均係犯刑法第三百零二條第一
    項之以非法方法剝奪他人行動自由罪。又刑法第三百零二條
    之妨害自由罪，係妨害他人自由之概括的規定，故行為人具
    有一定目的，以非法方法剝奪人之行動自由者，除法律別有
    處罰較重之規定，應適用各該規定處斷外，如以使人行無義
    務之事，或妨害人行使權利為目的，而其強暴、脅迫復已達
    於剝奪人行動自由之程度，即祇成立本罪，不應再依同法第
    三百零四條論處（最高法院九十二年台上字第六五六○號裁
    判意旨參照）。又被告甲○○、丁○○與真實年籍姓名不詳
    綽號「富源」、「少祖」、「國諺」之成年男子間，就上開
    犯行，有犯意聯絡與行為分擔，應論以共同正犯。爰審酌被
    告二人為解決債務問題，不思循正途，而以上開非法方法逼
    迫被害人還債，欠缺守法觀念，兼衡渠等素行、犯罪之動機
    、目的、手段、被害人所受損害，及犯後均否認犯行之態度
    等一切情狀，分別量處如主文所示之刑，並均諭知易科罰金
    之折算標準。
據上論斷，應依刑事訴訟法第299 條第1 項前段，刑法第2 條第
1 項前段、修正前第28條、第302 條第1 項、修正前第41條第1
項前段，罰金罰鍰提高標準條例第1 條前段、修正前第2 條，判
決如主文。
本案經檢察官張瑞娟到庭執行職務。
中　　華　　民　　國　　96　　年　　4 　　月　　18　　日
                    刑事第七庭  審判長法　官  胡堅勤
                                      法  官  王瑜玲
                                      法  官  李君豪
以上正本證明與原本無異。
如不服本判決應於送達後10日內向本院提出上訴狀（須附繕本）
。
                                      書記官  林文達
中　　華　　民　　國　　96　　年　　4 　　月　　18　　日
附錄本案論罪科刑法條全文：
中華民國刑法第302條
私行拘禁或以其他非法方法，剝奪人之行動自由者，處5 年以下
有期徒刑、拘役或3 百元以下罰金。
因而致人於死者，處無期徒刑或7 年以上有期徒刑，致重傷者，
處3 年以上十年以下有期徒刑。
第 1 項之未遂犯罰之。
